【裁判字號】    97,消債更,543
【裁判日期】    970924
【裁判案由】    聲請更生程序
【裁判全文】
臺灣高雄地方法院民事裁定           97年度消債更字第543號
聲  請  人
即債 務 人  甲○○
上列當事人因消費者債務清理事件聲請更生，本院裁定如下：
    主  文
聲請駁回。
聲請費用新臺幣壹仟元由聲請人負擔。
    理  由
一、聲請意旨略以：聲請人即債務人甲○○前向附表所示之各銀
    行辦理消費貸款，積欠無擔保債務合計達新臺幣（下同）
    181 萬7,614 元，因無法依約清償，於民國95年12月8 日，
    依金融主管機關協調成立之中華民國銀行公會會員辦理消費
    金融案件無擔保債務協商機制，與附表所示之債權人達成分
    期還款協議，同意自95年12月起，分120 期利率3 ％之方式
    ，每月償還1 萬8,860 元。聲請人參與協商時任職天鷹保全
    股份有限公司（下稱天鷹公司），收入有限，因當時債務纏
    身，無實質協商空間，不得已同意最終協議金額，負擔至為
    沈重。詎聲請人於96年7 月發生工作事故，導致頭部外傷合
    併腦震盪、鼻骨骨折，又出現幻聽、情緒失控等疾病；聲請
    人扶養之父親亦因肝硬化而導致輕度殘障，醫療費用支出龐
    大，原經營裕益洗衣店亦於94年12月結束營業，上開應按月
    償還之債務苦撐至97年3 月，終無力清償，而告毀諾。聲請
    人未依前開分期還款協議繼續履行，實因上開不可歸責於聲
    請人之事由所致，爰聲請准予更生等語。
二、按「債務人不能清償債務或有不能清償之虞者，得依本條例
    所定更生或清算程序，清理其債務」、「債務人與金融機構
    協商成立者，不得聲請更生或清算，但因不可歸責於己之事
    由，致履行顯有重大困難者，不在此限」、「本條例施行前
    ，債務人依金融主管機關協調成立之中華民國銀行公會會員
    辦理消費金融案件無擔保債務協商機制與金融機構成立之協
    商，準用前項之規定」，消費者債務清理條例第3 條、第15
    1 條第5 項、第6 項分別定有明文。蓋經濟上陷於困境之消
    費者，既已無力償債，如任其情勢惡化，自謀生機，債權人
    終或仍無法受償，且恐怕衍生更大的社會問題，法律上自不
    得不謀求妥適解決之道。惟消費者與金融機構間發生債之關
    係，係以契約自由原則及相互間之信賴為基礎，此為社會經
    濟活動得以維繫及發展之重要支柱，債務人經濟窘迫，固不
    應任其自生自滅，債權人一方之利益，仍不能因之摒棄不顧
    。故對於已與金融機構協商成立，或於本條例施行前，已依
    金融主管機關協調成立之中華民國銀行公會會員辦理消費金
    融案件無擔保債務協商機制與金融機構成立協商之債務人，
    若非因不可歸責於己之事由，致履行顯有重大困難，僅係為
    圖謀減免債務，而不為債務之履行，自有違債權契約為誠信
    契約之本旨，並有濫用債務清理機制之道德危險。從而，所
    謂「不可歸責於己之事由」，解釋上應係指客觀上聲請人之
    支出增加，或財產、收入減少，非其成立協商時所能預期，
    諸如物價上漲、家屬患病等導致支出增加，或因意外、病痛
    無法工作、僱用之公司倒閉或裁員、減薪等以致收入減少等
    情形。此項事由是否存在，聲請人應為相當之釋明，並提供
    相關證據以供審認，如經命補正而仍未為必要之補正或釋明
    ，即無准許聲請之理由。
三、經查：
（一）本件聲請人依金融主管機關協調成立之中華民國銀行公會
      會員辦理消費金融案件無擔保債務協商機制，前與附表所
      示之債權人達成分期還款協議，同意自95年12月起，分12
      0 期利率3 ％之方式，按月償還1 萬8,860 元至全部清償
      為止。嗣繳納15期後即毀諾而未繼續償還等情，有協議書
      、無擔保債務還款計劃書、協商款項匯款證明及郵政跨行
      匯款申請書、中華郵政公司自動櫃員機儲戶交易明細表及
      財團法人聯合徵信中心當事人查詢個人資料（信用報告回
      覆書）附卷可憑（卷第27至32頁），堪認上情屬實。
（二）依聲請人所提出之財產及收入狀況說明書，陳報除有汽車
      1 輛外，名下無任何財產，目前則任職天鷹公司，從事保
      全工作，近2 年收入約60萬元，期間因工作事故導致腦震
      盪、鼻骨骨折等傷害，所經營之裕益洗衣店於94年年底已
      結束營業，95年1 月24日向高雄縣洗染業職業工會辦理退
      保，95年度收入僅有2 萬4,624 元等語。該聲請人任職公
      司、近2 年薪資收入、96年7 月因故受傷住院等情，核與
      卷附天鷹公司工作證、勞工保險被保險人投保資料表、保
      險對象投保歷史列印資料、財政部臺灣省南區國稅局95、
      96年度各類所得稅資料清單、高雄市立聯合醫院（下稱聯
      合醫院）診斷證明書及醫療費用收據相符，認屬真實。聲
      請人上開工作收入，於95、96年度換算每月平均所得約為
      2 萬5,000 元，然依聲請人所提出之天鷹公司薪資發放單
      及合作金庫銀行存摺資料顯示（卷第10-11 頁、76-80 頁
      ），聲請人97年度1 月至5 月每月實領金額至少均有2 萬
      9,000 元，與上開近2 年所得相較，可見聲請人薪資收入
      不減反增，堪稱穩定。
（三）雖聲請人主張96年7 月間因工作事故導致受傷，且衍生幻
      聽、情緒失控、易怒等精神上疾病，醫療費用每月增加
      4,500 元之支出等語。然觀之聲請人上開聯合醫院97年3
      月10日診斷書（卷第19頁），病名欄僅記載「未明示之精
      神病、睡眠障礙」，其他幻聽、情緒易怒、妄想等詞，則
      為聲請人自述之症狀，且明載聲請人96年7 月18日因頭部
      外傷住院，至97年3 月10日為止共就診6 次，是聲請人容
      非經常性就醫治療。復依卷附聲請人所提出當日醫療收據
      （卷第20頁），實付金額為620 元，則聲請人陳稱每月增
      加醫療費用支出達4,500 元等語，顯有誇大，不可憑信。
      再者，聲請人主張其父親趙臣因肝硬化導致輕度肢障，醫
      療支出亦甚可觀，然其父親上開疾患係於89年12月15日即
      已鑑定在案，此有趙臣90年1 月2 日核發之中華民國身心
      障礙手冊附卷足據，該事由乃聲請人於95年協商當時即已
      存在，聲請人就此部分復未提出實際醫療支出等明確之佐
      證資料，自不能遽信為真。至其陳報負擔父母扶養費用每
      月各3,000 元，合計6,000 元之情，核屬相當，認確為必
      要之支出。
（四）又聲請人表示96年3 月12日至同年11月25日向許正勳承租
      高雄市○○區○○路19號4 樓之房屋，95年6 月至96 年3
      月11日以及96年11月26日則向張信夫高雄縣大社鄉○○街
      42號之房屋，並居住於該處，該2 處承租期間每月各支付
      租金6,000 元等語。惟經核閱聲請人父親趙臣之身心障礙
      手冊，緊急聯絡人欄列載「許正勳」，關係欄則記載為「
      親戚」，可知許正勳與聲請人有親誼關係。且本院查核該
      址全戶戶籍資料顯示，目前許正勳及其子女許涵雅、許志
      豪3 人仍與聲請人之父母同一戶籍，甚至聲請人96年12
      月31日遷出前為戶長，遷出後則由其母親蘇美雲擔任戶長
      ，益徵其等不僅互有親誼，且具有一定之依賴關係，則聲
      請人是否確實每月支付許正勳6,000 元，實堪置疑。準此
      ，雖聲請人提出許正勳簽章之租金支付證明，但既無實際
      提款或匯款支付租金之資料供參，本院自不能信其為真。
      至向張信夫承租部分，該址依聲請人陳稱原經營裕益洗衣
      店，每月經國稅局核定銷售額有3 萬4,200 元，然94年年
      底即停止營業等語，經本院調閱該洗衣店營業資料顯示，
      截至97年9 月23日仍在營業中，負責人同屬聲請人一情，
      有營利事業登記基本資料查詢單在卷可憑，是聲請人陳稱
      已停止營業云云，不無隱匿虛報之嫌。此部分以一般商號
      營業至少有銷售額20％之利潤計算，每月應另有6,840 元
      之收入，堪以認定。且聲請人陳稱95年6 月至96年3 月11
      日以及96年11月26日均居住該址，惟聲請人以出租人張信
      夫不願提供租金支出證明，故無法提出佐證資料，但聲請
      人如有實際支出，亦非不能提出實際提款及匯款資料供參
      ，是此部分支出亦不能遽予採認。
（五）依上說明，聲請人目前財產及收入狀況，較之95年12月協
      商時尚無明顯變化，薪資收入並有些許增加，其每月薪資
      收入以2 萬9,000 元計，加上經營洗衣店之收入每月
      6,840 元，合計為3 萬5,840 元，扣除扶養父母費用
      6,000 元，並參酌卷附內政部公告歷年最低生活費一覽表
      ，97年度臺灣最低生活費標準，每人每月為9,829 元，則
      尚有餘款2 萬11元，並非不能支應每月1 萬8,860 元之協
      商還款金額。本院審酌聲請人陳報財產及收入狀況疑有不
      實，經審閱現存卷內事證認定聲請人收入及支出情形並核
      算結果，認尚無聲請人主張因有不可歸責事由致不能履行
      債務之情事。從而，聲請人執前詞聲請本院裁定准予更生
      ，為無理由，自應予以駁回。
四、本件聲請更生既無理由，聲請人另於97年8 月18日具狀表示
    ，就臺灣臺北地方法院97年度執字第65135 號對聲請人之薪
    資債權所為強制執行程序，依消費者債務清理條例第19條之
    規定聲請停止強制執行之保全處分一節，已無聲請實益，自
    應併予駁回。
五、據上論結，應依消費者債務清理條例第11條第1 項、第8 條
    前段，裁定如主文。
中    華    民    國    97    年    9     月    24    日
                  民事第四庭  法  官  李嘉益
以上證明與原本無異。
如對本裁定抗告，須於裁定送達後10日內向本院提出抗告狀，並
繳納抗告費用1000元。
中    華    民    國    97    年    9     月    24    日
                              書記官  王美玲
附表：債權人清冊
┌──┬────────┬────────┬───────┐
│編號│債權人          │金額（新臺幣）  │  種     類   │
├──┼────────┼────────┼───────┤
│ 1  │臺灣土地銀行    │4萬6,000元      │現金卡        │
├──┼────────┼────────┼───────┤
│ 2  │臺北富邦銀行    │40萬3,779元     │授信、信用卡  │
├──┼────────┼────────┼───────┤
│ 3  │國泰世華銀行    │36萬5,000元     │授信          │
├──┼────────┼────────┼───────┤
│ 4  │花旗銀行        │9萬8,389元      │信用卡        │
├──┼────────┼────────┼───────┤
│ 5  │臺中銀行        │25萬7,000元     │授信          │
├──┼────────┼────────┼───────┤
│ 6  │臺灣新光商業銀行│5萬3,659元      │信用卡        │
├──┼────────┼────────┼───────┤
│ 7  │陽信銀行        │10萬1,256元     │信用卡        │
├──┼────────┼────────┼───────┤
│ 8  │寶華銀行        │27萬8,000元     │授信          │
├──┼────────┼────────┼───────┤
│ 9  │台新銀行        │10萬7,000元     │信用卡        │
├──┼────────┼────────┼───────┤
│ 10 │大眾銀行        │5萬3,322元      │信用卡        │
├──┼────────┼────────┼───────┤
│ 11 │中國信託商業銀行│2萬1,000元      │現金卡        │
├──┼────────┼────────┼───────┤
│ 12 │美國運託信用卡  │3萬3,209元      │信用卡        │
├──┴────────┼────────┼───────┤
│合               計   │181萬7,614元    │              │
└───────────┴────────┴───────┘


司法院資訊處製作；財團法人民間司法改革基金會備份。
